臺北高等行政法院判決
　　　　　　　　　　　　　　　　　　 94年度訴字第00098號
　　　　　　　　　　　　　　　.
原　　　告　甲○○(原名吳泳翰.
訴訟代理人　丙○○
被　　　告　財政部臺灣省北區國稅局
代　表　人　許虞哲（局長）住同上
訴訟代理人　乙○○
上列當事人間因營業稅事件，原告不服財政部中華民國93年12月
14日台財訴字第09300448650號訴願決定，提起行政訴訟。本院
判決如下：
    主  文
訴願決定及原處分關於罰鍰部分之規制性決定均撤銷。
原告其餘之訴駁回。
訴訟費用由被告負擔四分之三，餘由原告負擔。
    事  實
壹、事實概要：
  一原告自民國（下同）85年5月起至86年4月間止曾興建房屋出
    售與多數人，銷售金額共計新台幣（下同）14,711,630元。
    卻未辦理營業人登記，並申報及繳納營業稅。
  二新竹縣稅捐稽徵處基於上開客觀事實，而認定原告有未依規
    定申請營業登記，而為營業行為，並因此漏繳營業稅，違反
    行為時營業稅法第28條之規定，而將查得之資料報請被告機
    關處理。被告機關因此作成以下之補稅及裁罰處分：
    (一)補徵營業稅735,582元。
    (二)按所漏稅額處以3倍之罰緩2,206,700元(計至百元為止)。
  三原告不服上開核定而申請復查，但復查結果未獲變更，原告
    提起訴願亦遭決定駁回，因此提起本件行政訴訟（但在訴訟
    階段，原告已不再對本稅部分多所爭議，而將爭執重點置於
    罰鍰部分）。
貳、兩造聲明：
  一原告聲明：
    求為判決撤銷原處分（復查決定）及訴願決定。
  二被告聲明：
    求為判決駁回原告之訴。
參、兩造之爭點：
  一原告主張之理由：
    (一)本件原為新竹縣稅捐稽徵處認定原告於85年5月至86年4月
      止涉有未依規定申請營業登記而建屋出售之營業行為，經
      被告以92年3月12日北區國稅法二字第0920011341號函通
      知原告須補辦設立登記及申報營業稅，原告業已於92年4
      月8日向被告所轄新竹縣分局以「泳翰企業社」名義補辦
      設立登記及補開銷項統一發票暨補申報85年5月至86年4月
      止之營業人銷售額與稅額申報書，並補開銷項統一發票銷
      售額14,711,630元、銷項稅額735,582元。又原告於85年5
      月至86年4月止取有二聯式進項統一發票7張，含營業稅之
      進項金額19,500,000元，經換算未含營業稅進項金額為18
      ,571,429 元，進項稅額為928,571元。依據營業稅法第15
      條第1項之規定，銷項稅額735,582元扣減進項稅額928,57
      1元為溢付營業稅額192,989元，無營業稅之應納稅額及漏
      稅罰鍰之情形。
    (二)按「建屋出售核屬營業稅法規定應課徵營業稅之範圍，自
      本函發布日起，經建築主管機關核發建造執照者，除土地
      所有權人以持有1年以上之自用住宅用地，拆除改建房屋
      出售者外，均應依法辦理營業登記，課徵營業稅及營利事
      業所得稅。... 有關個人出資建屋出售，以財產交易所得
      計課綜合所得稅之規定，適用之範圍，自本函發布日起，
      應以依本函規定免辦營業登記並免課徵營業稅及營利事業
      所得稅者為限。」為財政部81年1月31日台財稅字第81165
      7956號函所明釋。課稅範圍應以法律定之，並公告宣導之
      ，然賦稅主管機關財政部卻以解釋函令釋之，致原告不知
      以該函令之公布，仍按該函令公布前之方式申請建築執照
      而未辦理營業登記。
    (三)次按「營業稅之納稅義務人如左：一、銷售貨物或勞務之
      營業人。二、進口貨物之收貨人或持有人。三、外國之事
      業、機關、團體、組織，在中華民國境內無固定營業場所
      者，其所銷售勞務之買受人。但外國國際運輸事業，在中
      華民國境內無固定營業場所而有代理人者，為其代理人。
      」、「有左列情形之一者，為營業人：一、以營利為目的
      之公營、私營、或公司合營事業。二、非以營利為目的之
      事業、機關、團體、組織，有銷售貨物或勞務者。三、外
      國之事業、機關、團體、組織，在中華民國境內之固定營
      業場所。」為營業稅法第2條及第6條所明定。原告為自然
      人而非事業、機關、團體或組織，自非法定之營業稅納稅
      義務人或營業人。
    (四)因原告不知財政部以解釋函令擴張解釋將個人建屋出售納
      入營業稅法之課稅及辦理營業登記之範圍，故原告未辦理
      營業登記。未辦理營業登記即無統一編號及營業稅稅籍編
      號，自無法依據營業稅法第35條規定申報營業人銷售額與
      稅額申報書及開立統一發票等事宜。現被告即以原告自然
      人名義為納稅義務人課以補徵營業稅之納稅義務，顯係依
      據「實質課稅原則」課以原告營業稅納稅義務。依據行政
      法院74年判字第1488號判決及83年判字第351號判決所示
      可知，所謂「實質課稅原則」是經濟實質的租稅法解釋原
      則的體現。蓋因租稅法所重視者，應為足以表徵納稅能力
      之實質的經濟事實，而非其外觀之法律行為或形式上之登
      記事項，對實質上相同經濟活動所產生之相同經濟現象，
      應課以相同之租稅，始符合租稅法律主義所要求之公平及
      實質課稅原則。按「營業人當期銷項稅額，扣減進項稅額
      後之餘額，為當期應納或溢付營業稅額。」為營業稅法第
      15條第1項所規定，可知原告主張本案銷項稅額735,582元
      扣減進項稅額928,571元後之餘額為溢付營業稅額192,989
      元，並無應納之營業稅額，即無應納稅額，自無漏稅之罰
      鍰。是原處分顯已違法，有損原告權益，洵未有洽。
  二被告主張之理由：
    (一)本稅部分：
      1.按「營業人左列進項稅額，不得扣抵銷項稅額：一、購
        進之貨物或勞務未依規定取得並保存第33條所列之憑證
        者。」、「營業人之總機構及其他固定營業場所，應於
        開始營業前，分別向主管稽徵機關申請營業登記。」、
        「營業人依第14條規定計算之銷項稅額，買受人為營業
        人者，應與銷售額於統一發票上分別載明之；買受人為
        非營業人者，應與銷售額合計開立統一發票。」、「營
        業人以進項稅額扣抵銷項稅額者，應具有載明其名稱、
        地址及統一編號之左列憑證：一、購買貨物或勞務時，
        所取得載有營業稅額之統一發票。二、有第3條第3項第
        1 款規定視為銷售貨物，或同條第4項準用該條款規定
        視為銷售勞務者，所自行開立載有營業稅額之統一發票
        。三、其他經財政部核定載有營業稅額之憑證。」為營
        業稅法第19條第1項第1款、第28條、第32條第2項及第
        33條所明定。次按「統一發票之種類及用途如左：一、
        三聯式統一發票：專供營業人銷售貨物或勞務與營業人
        ，並依本法第4章第1節規定計算稅額時使用。第一聯為
        存根聯，由開立人保存，第二聯為扣抵聯，交付買受人
        作為依本法規定申報扣抵或扣減稅額之用，第三聯為收
        執聯，交付買受人作為記帳憑證。二、二聯式統一發票
        ：專供營業人銷售貨物或勞務與非營業人，並依本法第
        4章第1節規定計算稅額時使用。第一聯為存根聯，由開
        立人保存，第二聯為收執聯，交付買受人收執。」為統
        一發票使用辦法第7條所明定。又按「建屋出售核屬營
        業稅法規定應課徵營業稅之範圍，自本函發布日起，經
        建築主管機關核發建造執照者，除土地所有權人以持有
        1年以上之自用住宅用地，拆除改建房屋出售者外，均
        應依法辦理營業登記，課徵營業稅及營利事業所得稅。
        ．．．有關個人出資建屋出售，其財產交易所得計課綜
        合所得稅之規定，適用之範圍，自本函發布日起，應以
        依本函規定免辦營業登記並免課徵營業稅及營利事業所
        得稅者為限。」為財政部81年1月31日台財稅第8116579
        56號函所明釋。
      2.原告未依規定辦理營業登記，於首揭期間興建房屋出售
        ，銷售金額14,711,630元，取具談話筆錄、調查筆錄、
        檢舉書、合約書等證據可稽，違章事證明確，原核定補
        徵營業稅額735,582元，揆諸前揭規定，並無不合。
      3.原告主張92年4月8日依規定向被告所轄新竹縣分局以泳
        翰企業社名義補辦設立登記及補開銷項統一發票與補申
        報85年5月至86年4月止之營業人銷售額與稅額申報書，
        補開銷項統一發票銷售額14,711,630元，銷項稅額735,
        582元，然於85年5月至86年4月止亦取得有二聯式進項
        發票共7張，含營業稅之銷售額19,500,000元，經換算
        未含營業稅之銷售額為18,571,429元，進項稅額928,57
        1元，依據營業稅法第15條第1項規定，銷項稅額735,58
        2元扣抵進項稅額928,571元為溢付營業稅額192,989元
        ，無應納稅額及漏稅罰鍰之情形云云。原告取具未載有
        營業稅額之二聯式進項統一發票共計銷售額18,571,429
        元，惟其不符合前揭營業稅法第32條第2項及統一發票
        使用辦法第7條之規定，其進項發票屬於營業稅法第19
        條所定不得扣抵銷項稅額者，不得依法扣抵。又依前揭
        函釋，原告未辦理營業登記，建屋出售所取得之二聯式
        統一發票，於查獲後始提出，不得扣抵銷項稅額，原核
        定按查得資料核定原告漏報銷售金額14,711,630元，並
        據以補徵營業稅735,582元，並無違誤，請予維持。
    (二)罰鍰部分：
      1.按「納稅義務人，有左列情形之一者，除追繳稅款外，
        按所漏稅額處1倍至10倍罰鍰，並得停止其營業：一、
        未依規定申請營業登記而營業者」為營業稅法第51條第
        1款所明定。
      2.本件違章事證明確，原核定按所漏稅額處3倍罰鍰2,206
        ,700元，並無違誤。
    理  由
壹、兩造爭執之要點：
  一本案原告未辦理營業人登記而實際從事建屋出售之銷售貨物
    行為，自85年5月起至86年4月間之銷售金額（不含稅）共計
    14,711,630元。而其取得之進項憑證又因為屬二聯式統一發
    票，不符合營業稅法第33條各款之規定，依同法第19條第1
    項第1款之規定，不得據為扣抵銷項稅額之進項憑據。
  二被告機關因此以此等客觀事實為基礎，對原告為以下之補稅
    及裁罰處分：
    (一)補徵營業稅735,582元。
    (二)按所漏稅額處以3倍之罰緩2,206,700元(計至百元為止)。
  三原告則爭執稱：
    (一)其因銷售上開房屋，首須委請他人施作工程，並自該等他
      人取得二聯式之進項統一發票7張，進貨（含貨物與勞務
      ）金額（不含稅）共計18,571,429元，進項稅額為928,57
      1元，遠高於銷項金額。
    (二)故其實質上並無逃漏營業稅之行為及結果，對其不應補稅
      及裁罰。
貳、本院之判斷：
  一營業稅法制之基本說明：
    (一)按稅捐法制上所稱之「稅捐客體」，如果將之解釋「基於
      量能課稅之要求，經由立法者所篩選、足以表彰負稅能力
      之經濟過程與狀態」時，此等「經濟過程與狀態」在學說
      上被稱為「稅捐財」，其種類不外是「所得」、「消費」
      與「財產」三大類，且原則上「稅捐財」應與「稅捐客體
      」一致。
    (二)而營業稅之「稅捐財」實質上應為「所得之消費」，但基
      於簡化稅捐行政之技術上理由，而在規範化的過程中發生
      轉化，以致營業稅法最後規定的「稅捐客體」與原來表彰
      負稅能力的「稅捐財」發生剝離，改以「銷售」作為「稅
      捐客體」，並讓銷售人在銷售過程中經由出售價金之收取
      ，而將稅負轉嫁予買受人負擔，造成名義上之稅捐名義債
      務人與稅捐實質負擔人不一致之情形。此即學說上所稱之
      「間接稅」。
    (三)另外營業稅法制既然是以銷售人為納稅義務人，實質上由
      其代國家向後手買受人收稅，但是銷售人之所以能從事銷
      售，前階段必然有買入貨物或勞務之成本支出行為，而在
      成本支出行為流程中其是擔任買受人之地位，也是營業稅
      之實質負擔人，並且由其前手已代其繳納稅負予國家，此
      時為了「量能課稅原則」之實踐，必須忠實反映特定銷售
      人在某一「銷售階段」實際上應代收之稅款數額，因此有
      加值型營業稅制之設計（現行營業稅法只有在某些特殊銷
      售範圍，基於稽徵經濟之考量才有非加值型營業稅制之承
      認）。其設計即是容許銷售人以其銷項稅額減去進項稅額
      ，而以其餘額為營業稅之應納稅額。
    (四)當然營業稅制在整個稅法架構上還有另外一個重要功能，
      即是作為營利事業所得稅勾稽上之輔佐工具。因為當在營
      業稅之稽徵過程留下記錄以後，這些紀錄即是證明營利事
      業營業收入及營業成本費用之重要證據資料，有利往後稅
      捐稽徵機關對營利事業所得稅之查核。是以在此限度內，
      並基於確保營業稅債權之考量，營業稅法制不容許跳開統
      一發票，將部分交易流程隱匿之情形發生。因為跳開統一
      發票之結果，雖然對國家應收之營業稅總額沒有影響，但
      是會有以下二種副作用：
      1.沒有在營業稅流程中出現的交易行為，其交易雙方很容
        易因此隱匿其營收，而便利其逃漏營利事業所得稅。
      2.稅款總額不變，但納稅義務人之數目減少，每一納稅義
        務人分擔之應納稅額也會提高（總金額不變，但納稅單
        位變少），結果倒帳（欠繳）之風險會因此而增加。
  二在上開法理基礎下，本案之判斷結論如下：
    (一)本稅部分：
      1.本案原告因未辦理營業人登記，以致沒有取得符合營業
        稅法第33條各款所定要件之統一發票進項憑證，故依營
        業稅法第19條第1項第1款之規定，不得充為扣抵銷項稅
        額之進項憑證，被告機關依此在計算原告之營業稅應納
        稅額時，未將上開進項憑證扣除，於法無違。
      2.原告雖謂：「本諸實質課稅原則，其實質上並無營業稅
        之逃漏，所以不應對之課罰」云云（只不過到訴訟最後
        階段，已未再堅決主張）。
      3.但查營業稅法第19條第1項第1款之規定本身即含有懲戒
        作用，作為制裁不依規定登記稅籍以致增加稽徵行政成
        本之納稅義務人手段，故其在解釋上沒有實質課稅原則
        之適用。從而被告機關對此所為之課稅處分尚無違誤。
    (二)裁罰部分：
      1.按稅法上之行政罰可以分為漏稅罰及行為罰，凡屬漏稅
        罰者一定要實際發生漏稅結果方可加以處罰（司法院釋
        字第337號解釋參照）。
      2.而從實質之觀點，加值型營業稅制下之納稅義務人應納
        之營業稅額，必須從銷項稅額（後手實質負擔，由其出
        面繳納）中扣掉進項稅額（因為進項稅額實際上已由納
        稅義務人自行負擔，並委由前手繳交給國家），而為其
        餘額。
      3.當然在計算漏稅額時，有關進項稅額有無之判斷，又可
        以分為以下數種情形逐一說明：
        (1)第一種情形是納稅義務人根本沒有把自己實質應負擔
          之營業稅法額繳納予其前手（形式上之納稅義務人）
          ，而其前手當然也不會繳納營業稅給國家，國家沒有
          收到此筆稅收，在計算漏稅額時，納稅義務人實質上
          也沒有進項稅額可供扣抵。
        (2)第二種情形是納稅義務人有把自己實質應負擔之營業
          稅法額繳納予其前手（形式上之納稅義務人），但其
          前手卻「私自」吞下此等營業稅款，國家因此沒有收
          到此筆稅款，這時候處理之方式又要分以下二種情況
          來分別決定納稅義務人進項稅額之有無。
          如果納稅義務人取得者為合法之進項憑證，因為營
            業稅法有前後完整流程可供勾稽，前手逃漏行為很
            容易被國家查獲，也不宜讓無辜之納稅義務人受前
            手之牽累，在計算漏稅額時，應承認該筆進項稅額
            。
          但如果納稅義務人沒有取得合法之進項憑證，造成
            前後勾稽之困難，使其前手有逃漏之機會，則一方
            面國家實質上沒有收到稅款，另一方面國家沒有收
            到稅款是出於納稅義務人本身不遵守營業稅法制之
            勾稽設計制度所致，即使其實質有付出稅款予前手
            ，但在計算漏稅額時，仍不能承認此筆進項稅額。
        (2)最後一種情形則是納稅義務人有把自己實質應負擔之
          營業稅法額繳納予其前手（形式上之納稅義務人），
          而且其前手也的確把此等稅款繳納給國家，國家已實
          際收到此筆稅款，這時候不管納稅義務人取得之進項
          憑證是否為符合營業稅法第33條各款之要件，在計算
          漏稅額時，均應承認該筆進項稅額。如果不如此解釋
          ，國家不但沒有因為人民不守法令而受損，反而因此
          而得利（不僅稅款沒有少收，還可以多收數倍之罰鍰
          ），這樣的結果顯然不公平。
      4.而在本案中被告機關完全沒有查證原告提出之7張進項
        統一發票，其因銷貨而開立該進項統一發票之前手有無
        繳納營業稅（事實上本院開庭時，被告機關訴訟代理人
        也沒有否認該7張進項統一發票之開立前手有繳納營業
        稅），即以本稅部分不承認進項憑證為由，連帶在計算
        漏稅額時也不予考量，這樣的法律見解違反了營業稅法
        制之基本設計架構，顯屬違法。如果在「罪刑法定主義
        」之要求下，具有懲罰作業之刑法，也承認構成要件合
        致之行為，可以因為其不具實質違法性而排除其刑事制
        裁之法律效果，則在漏稅罰之領域，對一個「形式外觀
        違反稅法程序規範，論之實際，卻無威脅稅收實現之任
        何實質危險」之行為，認定為漏稅違章，輕重相比顯屬
        失衡。
      5.是以原裁罰處分尚有違法之處，應予撤銷，並發回被告
        機關重為查明，以確定在減計進項稅額後，原告到底有
        無漏稅以及漏稅之確切金額，以為決定是否裁罰之事實
        基礎。
參、綜上所述，本件原處分在本稅部分之規制性決定並無違法，
    訴願決定予以維持亦無違誤，原告訴請撤銷於法無據，應予
    駁回。至於原處分在裁罰部分之規制性決定自有違法，訴願
    決定未予糾正，亦有未洽，原告訴請撤銷自屬有據，爰併予
    撤銷，並發回被告機關重為決定。
據上論結，本件原告之訴為一部有理由，一部無理由，爰依行政
訴訟法第104條、民事訴訟法第79條判決如主文。
中　　華　　民　　國　　94　　年　  10　　月　 13  　 日
                        第五庭審判長  法  官  張瓊文
                                      法  官  黃清光
                                      法  官  帥嘉寶
上為正本係照原本作成。
如不服本判決，應於送達後20日內，向本院提出上訴狀並表明上
訴理由，如於本判決宣示後送達前提起上訴者，應於判決送達後
20日內補提上訴理由書（須按他造人數附繕本）。
中　　華　　民　　國　　94　　年　  10　　月　 13  　 日
                                      書記官  蘇亞珍
